【裁判字號】    96,交訴,154
【裁判日期】    970416
【裁判案由】    業務過失致死
【裁判全文】
臺灣高雄地方法院刑事判決             96年度交訴字第154號
公  訴  人  臺灣高雄地方法院檢察署檢察官
被      告  甲○○
                      樓之1
選任辯護人  何俊墩律師
            李美慧律師
被      告  庚○○
選任辯護人  阮文泉律師
上列被告因業務過失致死案件，經檢察官提起公訴（95年度偵續
字第24號），本院判決如下：
    主  文
甲○○從事業務之人，因業務上之過失致人於死，處有期徒刑壹
年貳月，減為有期徒刑柒月。
庚○○從事業務之人，因業務上之過失致人於死，處有期徒刑壹
年，減為有期徒刑陸月，如易科罰金以銀元參佰元即新臺幣玖佰
元折算壹日。
    事  實
一、緣真毅營造有限公司（下稱真毅公司）於93年間承攬臺灣電
    力股份有限公司（下稱台電公司）位於高雄市○○區○○路
    與中海路路口之地下輸電電纜線工程（即「北營─加昌161K
    V 地下輸電電纜線工程」），而庚○○係真毅公司員工，並
    擔任該工程之現場負責人，甲○○則係台電公司員工，負責
    上開工程之工程品質檢驗及公共安全設備之擺設督導，二人
    均為從事業務之人。上開工程依計畫於93年5 月17日至同年
    11月17日間在軍校路北向車道之快車道開挖，開挖期間軍校
    路之北向車道將由兩線道縮減為一車道，庚○○身為工程現
    場負責人、甲○○身為現場監工，二人本應注意於施工範圍
    內之道路因上開工程將導致車道縮減，為維用路人車安全，
    應於施工前依施工狀況設置標誌，並以拒馬、交通錐等設置
    漸變路段，夜間應有反光或施工警告燈號，必要時並應使用
    號誌或派旗手管制交通，若未裝設完成不得動工，而依當時
    情形，並無不能注意之情形，雖庚○○在上開施工路段，設
    有拒馬、交通錐、施工警示燈號，並以拒馬、交通錐等擺設
    漸變路段，然疏未注意所設置之警示燈號於夜間部分未正常
    運作，亦未注意以漸變之方式擺設拒馬、交通錐而設置漸變
    路段（即以附圖A 之「截斷式」方式擺設拒馬、交通錐而設
    置漸變路段），而甲○○亦未善盡監督之責，確實審核施工
    廠商對施工工地附近道路交通安全之維護措施是否完備。適
    有酒後呼氣酒精濃度為0.33MG/L（檢驗報告本係血液中酒精
    濃度，但業經檢驗醫院自行換算為呼氣酒精濃度）亦疏未注
    意車前狀況之鄭文瑞於93年7 月7 日凌晨2 時30分許，駕駛
    車牌號碼VS-0455 號自小客車搭載蔡玉書，沿高雄市○○區
    ○○路由南往北方向以高速行駛，行經該施工路段前時，因
    該路段所設置之夜間警示燈號部分於夜間未正常運作，無法
    發生足夠警示效果，復未以漸變方式設置漸變路段，致鄭文
    瑞於查覺前方路況有異時，已反應不及而衝向右側路旁之行
    道樹，所駕駛之上開自用小客車因猛力衝撞而斷成兩截，致
    鄭文瑞、蔡玉書二人均因而受有多重性創傷致出血性休克而
    當場死亡。
二、案經鄭文瑞之母戊○○、蔡玉書之母丙○○訴由高雄市政府
    警察局左營分局報請臺灣高雄地方法院檢查署檢察官偵查起
    訴。
    理  由
壹、程序方面：
一、按被告以外之人於偵查中向檢察官所為之陳述，除顯有不可
    信之情況者外，得為證據，刑事訴訟法第159 條之1 第2項
    定有明文。證人乙○○、己○○二於偵查中之陳述，均經具
    結，亦均無證據證明顯有不可信之情況，且業均於本院審理
    時傳訊到庭，由被告及辯護人行使對質、詰問之權利，其等
    於偵查中所為之陳述，依首開說明，均有證據能力。
二、除上開所述以外，被告、辯護人及檢察官於本院調查證據時
    ，均知本院其餘卷內證據資料有第159 條第1 項不得為證據
    之情形，且經本院審理時予以提示或告以要旨，各經其等表
    示意見，而未於言詞辯論終結前聲明異議，且本院審酌上開
    證據作成之形式均無瑕疵，復與待證事實具有關聯性等情況
    ，認為適合作為本案之證據，依刑事訴訟法第159 條之5 第
    2 項規定，應視為同意而有證據能力。
貳、實體方面：
一、訊據被告庚○○對於93年間任職於真毅公司，並擔任真毅公
    司向台電公司所承攬位於高雄市○○區○○路與中海路路口
    之地下輸電電纜線工程現場負責人乙節；被告甲○○對於93
    年間任職於台電公司，並負責上開工程之工程品質檢驗及公
    共安全設備之擺設督導乙節，於本院審理均坦承不諱，惟矢
    口否認對於被害人鄭文瑞、蔡玉書之死亡有過失，均辯稱：
    工程現場警示燈沒有亮，與本案車禍之發生並沒有直接關係
    ，因為工地前有限速25公里標示，若被害人以25公里之速度
    行駛，就不會發生車禍，另外漸變線部分，該工地設置的長
    度是符合規定的等語。經查：
  (一)按道路因施工、養護或其他情況致交通受阻，應視需要設置
    各種標誌或拒馬、交通錐等，夜間應有反光或施工警告燈號
    ，必要時並應使用號誌或派旗手管制交通。前項各種交通管
    制設施，施工單位應於道路施工前，依施工狀況審慎規劃，
    俟裝設完成後，始得動工。交通標誌標線號誌設置規則第14
    5 條第1 、2 項定有明文。是被告庚○○、甲○○關於本件
    車禍之發生有無過失，首應探究者為案發時，該工程之交通
    安全設施設置狀況是否符合上開規定，查：
  1.關於車禍發生時該施工地點之漸變路段設置是否符合規定部
    分：
  (1)本件車禍發生地點之施工路段係以附圖A 之方式擺設拒馬、
    交通椎而設置漸變路段乙節，業據證人即車禍現場處理警員
    己○○於檢察官偵訊中證稱：（經檢察官提示案發當時現場
    照片及翌日所拍攝之現場照片）93年7 月7 日晚上案發時，
    現場交通椎的擺設，並沒有像93年7 月8 日所拍攝之照片般
    係斜擺等語（參94年度偵續181 號卷第76頁證人己○○筆錄
    及93年度發查字第5640號卷第9 頁照片）；復於本院審理中
    證稱：當初現場的拒馬在前端部分是擺平的，並非以前端部
    分是尖的，之後開始放大之方式來縮減車道等語明確（參本
    院卷第85頁），並有93年7 月7 日車禍發生後之現場照片在
    卷可憑（參93年度發查字第5640號卷第9 頁照片、94年度偵
    字第8028號卷第29頁），此部分之事實，自堪認定。
  (2)而漸變線之設置若以附圖A 之方式擺設，易使駕駛人反應不
    及，而導致車禍乙節，業據證人即高雄市行車事故鑑定委員
    會委員乙○○於本院審理中證稱：設立漸變線之用途，係讓
    駕駛人注意到施工路段後，可以沿著漸變線避開施工路段而
    變換車道，漸變線之前端一定要是尖的（即如附圖B 所示）
    ，因為駕駛人在未抵達施工路段時之速度比較快，需要有反
    應的距離，而以本件案發後所拍攝之現場照片判斷，本案工
    地是直接以二片拒馬擋住（即如附圖A 之方式），這種擺設
    方式會讓駕駛措手不及，導致車禍，即使後面有預留夠長的
    漸變線也沒有用等語明確（參本院卷第80頁、第85頁），足
    見本案車禍發生時，上開工程施工路段，雖有以附圖A 之方
    式擺設拒馬、交通椎而設置漸變路段，但因設置方式不正確
    ，致使該設置，並未發生漸變路段之功效甚明。
  (3)至被告庚○○、甲○○所辯上開漸變路段長度符合規定乙節
    ，因其等所設置之方式不正確，致使所示設置之漸變路段，
    並未發生漸變之功效，縱其後留有夠長之距離也無法發生作
    用乙節，業據論述如前，此部分本院自毋庸另為贅述，附此
    敘明。
  2.關於案發之時系爭工程施工地點警示燈運作狀況：
    本件車禍後員警到場處理，工程現場之警示燈有部分未亮之
    事實，業據證人即警員己○○於偵查中證稱：當時警示燈整
    個範圍都有擺設，沒有特別注意哪些有閃、哪些沒有閃，但
    是有部分在亮等語（參94年度偵續181 號卷第77頁）；印象
    中工地周遭都有設置警示燈，但其中有1 、2 個沒亮等語（
    參95偵續一24號卷第13頁）；於本院審理中證稱：現場有幾
    個警示燈沒亮，當時沒有注意，是事後看照片才發現的等語
    明確（參本院卷第82頁），並有現場相片2 幀在卷可參（參
    93 發 查5640號卷第9 頁），足認車禍發生時，系爭工程圍
    籬上之警示燈有部分無法發揮警示功能。
  (二)再依被告庚○○於檢察官偵訊中所提出自93年6 月30日至同
    年7 月6 日每日所拍攝之現場照片以觀（參94年度偵字第80
    28號卷第37-1頁至41-2頁），其中93年6 月30日、同年7 月
    1 日均係以如附圖B 之方式設置漸變路段，顯見被告庚○○
    、甲○○並非不知漸變路段之正確設置方式，是被告庚○○
    身為該工程之現場負責人，被告甲○○則負責督導該工程公
    共安全設備之擺設，二人對如何設置漸變路段及應詳細檢查
    該工程所設置之警示燈是否均能正常運作，此一應注意且無
    不能注意之事情，忽略不為，致所設置之漸變路段未能發揮
    功效，警示燈號則有部分未能正常運作，而均有過失之事實
    ，自堪認定。
  (三)此外，被害人鄭文瑞於前揭時、地酒後呼氣酒精濃度達每公
    升0.33毫克，猶駕駛車牌號碼VS-0455 號自小客車搭載蔡玉
    書，沿高雄市○○區○○路由南往北方向以高速行駛，衝向
    右側路旁之行道樹，所駕駛之上開自用小客車因猛力衝撞而
    斷成兩截，致被害人鄭文瑞、蔡玉書二人均因而受有多重性
    創傷致出血性休克而當場死亡之事實，經檢察官督同法醫相
    驗屬實，製有勘驗筆錄、相驗屍體證明書、驗斷書各二份在
    卷可憑（參93年度相字第1160號卷、第1161號卷），並有警
    卷所附國軍左營醫院一般生下學檢查檢驗報告、高雄市○○○○○道路交通事故調查報告表、道路交通事故現場圖各乙
    份（參警卷第20頁、第23頁至第25頁）可資為證。
  (四)案發現場未設置適當之漸變路段，且該地點之警示燈於本件
    車禍發生時部分未正常運作既如前述，本件另需審究者係上
    開設施設置之欠缺與被害人鄭文瑞、蔡玉書於該路段發生車
    禍後死亡之結果間，是否具有相當因果關係。本院審諸證人
    即聯合報記者丁○○於本院審理中證稱：93年7 月7 日清晨
    ，伊接獲線報至現場採訪，當時有一個在路邊掃地的瘦高、
    蓄平頭的男子，伊問該男子是否有看到車禍發生的狀況，該
    男子說有看到，當時的情形是看到一台車由南向北方向高速
    衝過來，該車看到該處有路障，本來要超越雙黃線向左邊行
    駛，後來不知如何，該車反而往右轉，就直接衝到圍牆那邊
    等語（參本院卷第76頁），可知被害人鄭文瑞駕車行經案發
    地點之前，已然看見前方路況有異，並試圖操控車輛避開路
    障。至於何以發生車禍，自係因被害人鄭文瑞於發現路況有
    異時，已無足夠之距離供其反應，於時間緊迫下，反應不及
    ，而為異常之操控車輛行為，而參以證人乙○○前開證稱：
    漸變線之設置若以本案之方式擺設（即附圖A 之方式），易
    使駕駛人反應不及，導致車禍等語，顯然本件案發現場漸變
    路段之設置不當，係造成被害人鄭文瑞反應不及原因之一，
    亦即若該漸變路段之設置，能發揮漸變功能，將能提供被害
    人鄭文瑞更長之反應距離，被害人鄭文瑞自然有更多之反應
    時間。再者該工程所設置之警示燈號未能全部正常運作，亦
    係造成被害人鄭文瑞反應不及原因之一，蓋若警示燈號能全
    部正常運作，衡情將使被害人鄭文瑞於案發前更遠之距離，
    即能明確判斷前方障礙物之大小、範圍，被害人鄭文瑞自能
    有更多之反應時間。綜上推論，足見案發現場之漸變路段設
    置不當及警示燈號之未能全部正常運作，均係使被害人鄭文
    瑞反應不及之原因，而與被害人駕車在該路段發生車後死亡
    之結果具有相當因果關係。至本案車禍之發生，雖如被告庚○○、甲○○所述，不能排除係因被害人鄭文瑞高速行駛，
    致其遇見路況有異時，不及反應，然此因素，應係與上開漸
    變路段設置不當及警示燈號未能全部正常運作等因素合為被
    害人鄭文瑞不及反應之原因，自難以被害人有超速行駛之因
    素，即認該工程漸變路段設置不當及警示燈號未能全部正常
    運作與本件車禍之發生未有因果關係，附此敘明。
  (五)綜上所述，本件事證明確，被告庚○○、甲○○之犯行均堪
    認定。
二、論罪科刑：
  (一)按行為後法律有變更者，適用行為時之法律。但行為後之法
    律有利於行為人者，適用最有利於行為人之法律。修正後之
    刑法第2 條第1 項定有明文。而修正後刑法業經總統於94年
    2 月2 日公布，於95年7 月1 日施行，茲比較新舊法如下：
  1.刑法第276 條第2 項業務過失致死罪，法定刑得併科3000元
    以下之罰金，有關罰金刑部分，修正前後罰金刑之最高額並
    無不同，然刑法第33條關於罰金數額之規定，由銀元1 元以
    上，修正為新臺幣1000元以上，法律修增定之結果，刑法第
    276 條第2 項之罪，罰金刑下限部分由「銀元1 元即新臺幣
    3 元以上」，提高為「新臺幣1000元以上」。新舊法比較結
    果，以舊法有利於被告。
  2.又如後所示，被告庚○○本件犯行，合於中華民國96年罪犯
    條例之規定，依法應予減刑，且減刑後依該條例第9 條之規
    定，應諭知易科罰金之折算標準，而刑法第41條雖係關於刑
    罰執行事項，參照最高法院90年度台非字第223 號、92年度
    台上字第5220號、94年度台上字第85 8號判決要旨，若該條
    有所變更，亦應依刑法第2 條第1 項之規定，比較新舊法，
    以資決定應適用之法律；修正後之刑法第41條就易科罰金之
    要件「犯最重本刑為5 年以上有期徒刑以下之罪」及「而受
    6 個月以上徒刑之罪」部分，雖未變更，但就易科罰金之標
    準，由修正前之刑法第41條第1 項及罰金罰鍰提高標準條例
    第2 條之「100 元以上300 元以下折算1 日」（即新臺幣
    300 元以上900 元以下折算1 日），提高為「新臺幣1 千元
    、2 千元或3 千元折算1 日」，刑法修正後之易科罰金標準
    ，顯較不利於被告。至於新法將原有「因身體、教育、職業
    、家庭之關係或其他正當事由，執行顯有困難」規定，予以
    刪除，因該部分係屬於檢察官指揮執行時，所應審酌事項之
    規定（最高法院77年度台非字第158 號判決參照），而與法
    院應否諭知易科罰金之要件判斷無涉，從而，比較修正前、
    後之刑法、罰金罰鍰提高標準條例之規定，仍以修正前之刑
    法及罰金罰鍰提高標準條例之規定，較有利於被告庚○○。
  3.經上述比較新舊法之結果，以舊法規定對被告較有利，是應
    適用被告庚○○、甲○○行為時之修正前刑法相關規定為論
    處。
  (二)按刑法第276 條第2 項業務上過失致人於死罪，以行為人之
    過失，係基於業務上行為而發生者為限，而所謂業務，係指
    個人基於其社會地位繼續反覆所執行之事務。查被告庚○○
    為前開工地之負責人，負責該工地之所有事宜；被告甲○○
    則係台電公司指派於該工地之監工，就該工地安全設備之擺
    設負督導之責，業已論述如前，是被告庚○○、甲○○就本
    件案發地點交通安全設備之設置，均係從事業務之人，故核
    渠等之前揭過失致生被害人鄭文瑞、蔡玉書死亡之結果所為
    均係犯刑法第276 條第2 項之業務過失致人於死罪。被告羅
    振得、甲○○以一過失行為而造成被害人鄭文瑞、蔡玉書死
    亡之結果，屬想像競合犯，應依刑法第55條規定，論以一業
    務過失致死罪處斷（新法但書係科刑之限制，為法理之明文
    化，非屬法律之變更，無比較適用之問題）。爰審酌被告庚○○身為該工程之現場負責人，被告甲○○身為安全設施之
    監督人員，對於工地因開挖道路，致路況發生變化，若未能
    依照規定設置交通安全設施，將導致用路人發生極大之危險
    知悉甚明，竟疏未注意，致所設置之交通安全設施或與規定
    不符，或未能正常運作，其輕忽用路人安全之心態，實有可
    議，而其等之輕忽，導致被害人鄭文瑞、蔡玉書因此發生車
    禍後死亡，造成被害人家屬無法挽回之遺憾及精神上無比之
    傷痛，復於犯後否均認犯行，且被告甲○○迄今未與被害人
    家屬達成和解並賠償損害，惟念被告庚○○並無其他前科紀
    錄素行良好；被告甲○○除於89年間因酒後駕車及肇事逃逸
    之公共危險案件經本院判處有期徒刑1 年緩刑4 年確定外，
    並無其他前科紀錄，有臺灣高等法院被告前案紀錄表2 份在
    卷可稽，被告庚○○並與告訴人二人達成和解，有本院調解
    程序筆錄乙份在卷可憑（參95偵續一字第24號46頁、47頁）
    ，兼衡渠等過失之程度等一切情狀，分別量處如主文所示之
    刑，又查被告2 人犯罪時間係在中華民國96年4 月24日以前
    ，所犯之罪合於中華民國96年罪犯減刑條例第2 條第1 項第
    3 款所定減刑條件，均應依法減其宣告刑2 分之1 。併就被
    告庚○○部分依修正前刑法第41條第1 項前段諭知易科罰金
    之折算標準。至檢察官以被告二人均與告訴人達成和解為由
    ，請求宣告被告二人緩刑部分，因本件僅被告庚○○與告訴
    人二人達成和解有本院上開調解程序筆錄可證，檢察官認被
    告甲○○亦與告訴人二人達成和解，已有誤會，且本院認以
    被告二人之工作性質，若未能真心悔改，體察各該維護交通
    安全設備設置之規定，則於往後之工程，勢必無法確實依照
    交通規則等相關規定設置安全措施以保用路人、車安全，然
    觀之渠等於本院審理時，猶認所設置之安全措施並無不當，
    係被害人鄭文瑞行車速度過快致發生車禍，顯然被告二人未
    因本案之發生，而就所設置之交通安全設備，是否合於交通
    規則等相關規定，有何反省檢討，實難認渠等就本案之發生
    有何悔意，尚須刑罰家身，始能令渠等徹底悔悟，本院因認
    渠等上開宣告之刑，並無暫不執行為適當之理，爰均不為緩
    刑之宣告，附此敘明。
據上論斷，應依刑事訴訟法第299 條第1 項前段，刑法第2 條第
1 項前段、第276 條第2 項、第55條，修正前刑法第41條第1 項
前段，廢止前罰金罰鍰提高標準條例第2 條，中華民國96年罪犯
減刑條例第2 條第1 項第3 款、第7 條、第9 條，判決如主文。
本案經檢察官陳登燦到庭執行職務。
中    華    民    國    97    年    4     月    16    日
                  交通法庭    審判長  法 官  何秀燕
                                      法 官  吳金芳
                                      法 官  林揚奇
以上正本證明與原本無異。
如不服本判決，應於判決送達後10日內，向本院提出上訴狀。
中    華    民    國    97    年    4     月    16    日
                                      書記官 何明昌
附錄本案論罪法條全文：
中華民國刑法第276條
因過失致人於死者，處二年以下有期徒刑、拘役或二千元以下罰
金。
從事業務之人，因業務上之過失犯前項之罪者，處五年以下有期
徒刑或拘役，得併科三千元以下罰金。


司法院資訊處製作；財團法人民間司法改革基金會備份。
